臺灣高等法院刑事判決
110年度上訴字第2932號
上  訴  人  
即  被  告  池宜洲


上列上訴人因違反商業會計法等案件，不服臺灣新北地方法院11
0年度審訴字第224號，中華民國110年4月30日第一審判決（起訴
案號：臺灣新北地方檢察署109年度偵字第22284號、第35119號
），提起上訴，本院判決如下：
    主  文
原判決撤銷。
池宜洲無罪。
    理  由
一、公訴意旨略以：被告池宜洲自民國99年1 月至101年6月為址
    設新北市○○區○○路00號2 樓歐邁照科技電訊事業有限公司（
    下稱歐邁照公司）負責人，為從事業務之人，亦為公司法第
    8 條所稱之公司負責人及商業會計法規範之商業負責人，其
    與歐邁照公司實際負責人王志維（經原審判決有期徒刑3月
    確定）均明知歐邁照公司自99年1 月起至101年6月止，並無
    銷貨或提供勞務與如附表所示之公司等營業人，亦均明知統
    一發票係商業會計法所稱之會計憑證，不得為不實內容之填
    製，其等2 人竟共同基於填製不實會計憑證及幫助他人逃漏
    營業稅之接續犯意聯絡，由王志維虛偽開立如附表所示之不
    實統一發票共106 紙、銷售金額合計新臺幣（下同）4,539
    萬6,964元，交付予如附表所示之營業人充當進貨憑證使用
    ，並持之以向稅捐稽徵機關申報扣抵銷項稅額，以此方式幫
    助如附表所示營業人逃漏營業稅額共計226萬9,848元，足生
    損害於稅捐稽徵機關對於課稅管理之正確性及課稅之公平性
    ，因認被告涉犯違反商業會計法第71條第1款之以明知為不
    實事項而填製會計憑證、稅捐稽徵法第43條第1 項之幫助納
    稅義務人逃漏稅捐等罪嫌。
二、按犯罪事實應依證據認定之，無證據不得認定犯罪事實；不
    能證明被告犯罪者，應諭知無罪之判決，刑事訴訟法第154
    條第2項、第301條第1 項分別定有明文。又刑事訴訟法上所
    謂認定事實之證據，係指足以認定被告確有犯罪行為之積極
    證據而言，該項證據自須適合於被告犯罪事實之認定，始得
    採為斷罪資料；事實之認定應憑證據，如未發現相當證據，
    或證據不足以證明，自不能以推測或擬制之方法，以為裁判
    之基礎。再認定犯罪事實所憑之證據，雖不以直接證據為限
    ，間接證據亦包括在內，然而無論其為直接或間接證據，其
    為訴訟上之證明，須於通常一般之人均不致有所懷疑，而得
    確信其為真實之程度者，始得據為有罪之認定，倘其證明尚
    未達到此一程度，而有合理之懷疑存在，致使無從形成有罪
    之確信，即不得遽為不利被告之認定（最高法院76年度台上
    字第4986號判例意旨參照）。
三、公訴意旨認被告涉犯違反商業會計法第71條第1款之以明知
    為不實事項而填製會計憑證、稅捐稽徵法第43條第1 項之幫
    助納稅義務人逃漏稅捐等罪嫌，無非以被告及同案被告王志
    維於偵查中之自白、財政部北區國稅局109年5月26日北區國
    稅審四字第0000000000號函暨所附查緝案件稽查報告（歐邁
    照公司）、財政部臺北國稅局107年5月14日財北國稅審四字
    第0000000000號刑事案件移送書（風騰科技事業有限公司）
    、臺灣臺北地方檢察署107年度偵字第12514號起訴書、臺灣
    臺北地方法院108年度簡字第2653號判決書、財政部臺北國
    稅局108年1月16日財北國稅審四字第0000000000號刑事案件
    移送書（歐宜耳科技事業有限公司）、臺灣臺北地方檢察署
    108年度偵字第4009號起訴書、100年度、101年度綜合所得
    稅各類所得資料清單為主要論據。訊據被告固坦承其於99年
    1 月至101年6月間為歐邁照公司之登記負責人，惟堅詞否認
    有何商業會計法第71條第1 款之填製不實罪及稅捐稽徵法第
    43條第1 項之幫助逃漏稅捐罪之犯行，辯稱：我平常聽五專
    同學王志維口述，認為歐邁照公司是正常公司，受五專同學
    王志維所託，才同意掛名登記為公司之負責人，但公司都是
    王志維運作，我從未參與公司任何事務，並非實際業務執行
    之人，我不知悉公司是否有與風騰國際事業有限公司（下稱
    風騰公司）、歐宜耳科技事業有限公司、佳佑科技有限公司
    （下稱佳佑公司）交易，主觀上並無商業會計法第71條第1
    款之以明知為不實之事項，而填製會計憑證，及稅捐稽徵法
    第43條第1項之幫助納稅義務人逃漏稅捐之不法犯意，應無
    刑事責任等語。
四、被告自99年1 月至101年6月雖登記為歐邁照公司之負責人，
    然未實際參與經營歐邁照公司： 　
  ㈠被告自99年1 月至101年6月為歐邁照公司之登記負責人，實
    際負責人則為王志維，王志維自99年1 月起至101年6月止，
    虛偽開立如附表所示之不實統一發票共106 紙、銷售金額合
    計4,539萬6,964元，交付予如附表所示之營業人充當進貨憑
    證使用，並持之以向稅捐稽徵機關申報扣抵銷項稅額，幫助
    如附表所示營業人逃漏營業稅額共計226萬9,848元，業據被
    告於偵查、原審及本院審理時均坦承不諱（見偵字第22284
    號卷第651至652頁、第656頁，原審卷第81頁、第86頁，本
    院卷第60頁、第80頁），核與證人即同案被告王志維於偵查
    、原審及本院審理時之陳述相符（見偵字第22284號卷第656
    頁，原審卷第81頁、第86頁，本院卷第81至86頁），復有財
    政部北區國稅局109年5月26日北區國稅審四字第0000000000
    號函暨所附查緝案件稽查報告（歐邁照公司）（見偵字第22
    284號卷第3至21頁）、財政部臺北國稅局107年5月14日財北
    國稅審四字第0000000000號刑事案件移送書（風騰科技事業
    有限公司）（見偵字第22284號卷第509至522頁）、臺灣臺
    北地方檢察署107年度偵字第12514號起訴書（見偵字第2228
    4號卷第609至614頁）、臺灣臺北地方法院108年度簡字第26
    53號判決書（見偵字第22284號卷第523至546頁）、財政部
    臺北國稅局108年1月16日財北國稅審四字第0000000000號刑
    事案件移送書（歐宜耳科技事業有限公司）（見偵字第2228
    4號卷第179至225頁）、臺灣臺北地方檢察署108年度偵字第
    4009號起訴書（見偵字第22284號卷第226至237頁）、100年
    度、101年度綜合所得稅各類所得資料清單（見偵字第22284
    號卷第141頁、第143頁）在卷可稽，首堪認定。
　㈡惟查，證人即同案被告王志維於偵查中陳稱：被告是我的同
    學，當時借用他的名字擔任公司的負責人（見偵字第22284
    號卷第656頁），其於原審準備程序時供稱：被告都不知情
    ，實際經營者是我（見原審卷第81頁），復於本院審理時證
    稱：我請被告來當公司名義負責人，我才是實際操盤的負責
    人，稅金由公司會計申報、由公司繳納，發票也是由公司同
    仁處理，被告完全沒有介入，也不知道公司營業額，我名下
    的其他公司也是找親戚、老朋友來擔任名義負責人的方式運
    作等語（見本院卷第81至86頁），經互核證人王志維之證述
    與被告之辯詞大致相符，被告雖登記為歐邁照公司之負責人
    ，然實際經營人仍為王志維，公司稅務、發票是由王志維與
    其他公司同仁處理，故被告辯稱其未參與公司營運，並非無
    稽。
　㈢再者，佳佑公司之登記負責人鄭智元及吳俊祥，另案涉嫌商
    業會計法第71條第1 款之填製不實罪及稅捐稽徵法第43條第
    1 項之幫助逃漏稅捐罪，因檢察官認定鄭智元及吳俊祥係分
    別出於對王志維為親屬及熟識友人之信任，始擔任佳佑公司
    登記負責人，公司開立或取得發票並向稅捐稽徵機關申報等
    事務，均係由王志維所為，難認鄭智元及吳俊祥有商業會計
    法第71條第1 款之填製不實罪及稅捐稽徵法第43條第1 項之
    幫助逃漏稅捐罪之犯意，而為不起訴處分確定，此有臺灣臺
    中地方檢察署檢察官109年度偵字第11332號不起訴處分書（
    見本院卷第37至42頁）及本院被告前案紀錄表在卷可稽，堪
    認王志維之犯罪手法均為找尋其所熟識之友人或親屬，擔任
    其名下所有公司之名義登記人，然實際上仍由其本人營運，
    公司開立發票及申報稅捐等事宜，登記名義人不知情亦未參
    與，益徵本件被告辯稱其從未參與公司任何事務，並非實際
    業務執行之人，主觀上並無商業會計法第71條第1款之以明
    知為不實之事項而填製會計憑證，及稅捐稽徵法第43條第1
    項之幫助納稅義務人逃漏稅捐之不法犯意等語，並非不可採
    信。
　㈣又本件案發時間為99年1 月至101年6月，而被告嗣於101年11
    月間至105年7月間，另案涉犯擔任王志維名下風騰公司名義
    負責人，而違反商業會計法第71條第1 款之填製不實罪及稅
    捐稽徵法第43條第1 項之幫助逃漏稅捐罪之犯行，經臺灣臺
    北地方法院判決有期徒刑4月，緩刑2年確定，有上開臺灣臺
    北地方檢察署107年度偵字第12514號起訴書（見偵字第2228
    4號卷第609至614頁）、臺灣臺北地方法院108年10月29日之
    108年度簡字第2653號判決書（見偵字第22284號卷第523至5
    46頁）及本院被告前案紀錄表在卷可稽，然本件案發之時間
    早於另案之犯罪時間，故難以上開起訴書及判決書推論被告
    於本案已明知王志維有填製會計憑證不實及逃漏稅捐之情形
    。其餘財政部北區國稅局109年5月26日北區國稅審四字第00
    00000000號函暨所附查緝案件稽查報告（歐邁照公司）、財
    政部臺北國稅局107年5月14日財北國稅審四字第0000000000
    號刑事案件移送書（風騰科技事業有限公司）等證據，僅得
    證明歐邁照公司開立不實會計憑證幫助他人逃漏營業稅等事
    實，無法佐證被告明知此事並與王志維有犯意聯絡而參與本
    件犯罪。
五、至被告於偵查及原審雖就違反商業會計法第71條第1款之以
    明知為不實事項而填製會計憑證、稅捐稽徵法第43條第1 項
    之幫助納稅義務人逃漏稅捐等罪予以認罪之表示（見偵字第
    22284號卷第652頁、第656頁，原審卷第81頁、第86頁），
    惟被告之自白，不得作為有罪判決之唯一證據，仍應調查其
    他必要之證據，以察其是否與事實相符，刑事訴訟法第156 
    條第2 項定有明文。觀諸被告於偵查及原審歷次筆錄，其於
    109年7月1日之偵查筆錄：「（問：是否是歐邁照科技電訊
    事業有限公司的負責人？）答：之前我是掛名負責人，實際
    經營的人是歐宜耳公司的王志維。我不是實際經營的人。（
    問：你實際經營哪些公司？）答：沒有。我都是借名登記給
    別人，包括之前我另案風騰公司的部分我也是借名登記給王
    志維。我在那些案件裡也有這樣陳述。（問：本件歐邁照公
    司部分有無承認違反稅捐稽徵法？）答：我認罪。我承認我
    是借名登記當負責人，因為王志維是我同學，所以我借名登
    記給他使用我沒有代償，但是我知道他們在做什麼，我知道
    他們在做儲值卡的業務。」（見偵字第22284號卷第651至65
    2頁），於109年7月22日之偵查筆錄：「（問：對於王志維
    所述有何意見？）答：沒有意見。（問：是否承認涉犯稅捐
    稽徵法等？）答：是。」（見偵字第22284號卷第656頁），
    於110年4月22日原審準備程序筆錄：「（法官問：對 於檢
    察官所陳述之起訴事實有何意見？）被告池宜洲答：承 認
    有檢察官所起訴之事實。願意繳納國庫公益金10萬元，請 
    給我緩刑的機會。」（見原審卷第81頁），同日於原審審判
    程序筆錄：「（法官問：對檢察官起訴之犯罪事實，有無意
     見？）被告答：承認檢察官所起訴之犯罪事實。」（見原
    審卷第86頁）、「（法官問：請雙方就被告科刑範圍開始辯
    論。）被告答：請求從輕量刑，希望給予緩刑的機會，願意
    繳納公益金予國庫。」（原審卷第89頁），可知被告雖為認
    罪之表示，然被告自始即堅詞陳稱其僅為掛名負責人，並非
    實際經營公司之人，王志維始為實際經營公司之人，並未完
    全坦承犯罪，而檢察官於偵查中及原審均未再進一步訊問被
    告確認其是否明知王志維虛偽開立如附表所示之不實統一發
    票幫助附表所示營業人逃漏營業稅，又被告於原審不斷陳述
    希望法院能給予緩刑機會，核與同案被告王志維於原審時陳
    述：希望被告的公益金可以少一點，因為他會跟我拿等語相
    符（見原審卷第90頁），足見被告係考量儘速完結訴訟程序
    及獲取緩刑宣告之基礎下表示認罪，惟既無其他證據佐證，
    即難謂該單純認罪之陳述與事實相符，無法作為不利被告之
    認定。
六、綜上所述，檢察官所提上開各項證據，均無從使本院形成被
    告有罪之心證，參諸上開規定及說明，不能證明被告犯罪，
    自應為無罪判決之諭知。原判決論被告違反商業會計法第71
    條第1款之以明知為不實事項而填製會計憑證、稅捐稽徵法
    第43條第1 項之幫助納稅義務人逃漏稅捐罪，其認事用法容
    有違誤。被告上訴否認犯罪，指摘原判決認事用法不當，為
    有理由，應由本院將原判決予以撤銷，改諭知被告無罪，以
    資救濟。
據上論斷，應依刑事訴訟法第369 條第1 項前段、第364 條、第
301 條第1 項，判決如主文。
本案經檢察官吳秉林提起公訴，檢察官黃和村到庭執行職務。
中　　華　　民　　國　　110 　年　　12　　月　　2 　　日
                  刑事第十二庭  審判長法　官  陳如玲
                                      法　官  蔡如惠
                                      法　官  魏俊明 
以上正本證明與原本無異。
檢察官如不服本判決，應於收受送達後20日內向本院提出上訴書
狀，其未敘述上訴之理由者並得於提起上訴後20日內向本院補提
理由書（均須按他造當事人之人數附繕本）「切勿逕送上級法院
」。
                                      書記官  賴尚君
中　　華　　民　　國　　110 　年　　12　　月　　2 　　日
附表（單位：新臺幣元）：
編號   營業人名稱       偽開不實發票明細          申報抵扣營業稅額明細     張數 銷售額 稅額 張數 銷售額 稅額 1 風騰國際事業有限公司 95 3,906萬5,964元 195萬3,298元 95 3,906萬5,964元 195萬3,298元 2 歐宜耳科技事業有限公司 9 550萬9,000元 27萬5,450元 9 550萬9,000元 27萬5,450元 3 佳佑科技有限公司 2 82萬2,000元 4萬1,100元 2 82萬2,000元 4萬1,100元  合  計 106 4,539萬6,964元 226萬9,848元 106 4,539萬6,964元 226萬9,848元